【裁判字號】    94,保險上易,43
【裁判日期】    950630
【裁判案由】    給付保險金
【裁判全文】
臺灣高等法院民事判決              94年度保險上易字第43號
上  訴  人  中國人壽保險股份有限公司
法定代理人  甲○○
訴訟代理人  賴盛星律師
被  上訴人  乙○○
訴訟代理人  許峻銘律師
上列當事人間給付保險金事件，上訴人對於中華民國94年10月7
日臺灣臺北地方法院94年度保險字第36號第一審判決提起上訴，
經本院於95年6月21日言詞辯論終結，判決如下：
    主  文
原判決關於命上訴人給付超過新臺幣捌拾柒萬元本息及其假執行
之宣告，與該訴訟費用部分均廢棄。
上開廢棄部分，被上訴人在第一審之訴及其假執行之聲請均駁回
。
其餘上訴駁回。
廢棄改判部分之第一、二審訴訟費用，由被上訴人負擔，駁回部
分之第二審訴訟費用，由上訴人負擔。
    事  實  及  理  由
一、被上訴人起訴主張：伊之夫宋松溪生前於83年9月9日投保上
    訴人之「防癌終身健康保險」（下稱系爭保險），保險金額
    新台幣（下同）60萬元，受益人為伊，有效期限20年，已繳
    保費10 年，嗣宋松溪於93年12月3日有效期間內因肝癌死亡
    。爰依系爭保險單保險條款第13條第6 項，請求判命：(一)上
    訴人應給付伊3,768,000元（包含身故保險給付60 萬元、罹
    患癌症保險金6萬元、癌症住院醫療保險金304,000元、癌症
    出院療養保險金2,798,000元、癌症門診醫療保險金6,000元
    ），及自起訴狀繕本送達翌日起至清償日止按年息5％ 計算
    之利息；(二)請准供擔保宣告假執行等情。
    原審判決：上訴人應給付被上訴人1,116,000元及自94年3月
    16日起算之法定利息，被上訴人其餘之訴駁回；並諭知兩造
    供擔保為條件之准免假執行宣告。
    被上訴人對於原審駁回部分並未聲明不服，於第二審聲明：
    駁回上訴。
二、上訴人提起第二審上訴，係以：(一)從證人張俐瑩、蔡青岩醫
    師之證詞，可知：肝癌診斷百分之百確定必須透過病理切片
    檢查，其他檢查方式難以確定診斷病人已罹患肝癌。宋松溪
    之血液胎兒蛋白指數、肝指數及GOT與GPT值，經檢查並未罹
    患癌症，及宋松溪92年7 月18日所作電腦斷層掃瞄檢驗結果
    之記載「The liver is shrinkage in size with irregular
    surface contour and normal CT attenuati on without
    focal mass lesion.」（中譯：肝臟縮小併外觀呈不規則表
    面，在正常斷層掃瞄下並沒有腫塊病灶），均顯示宋松溪並
    無腫瘤病灶。(二)國立臺灣大學醫學院95年5月3日函覆之鑑定
    （諮詢）案件回覆書第2、3點，明確表示宋松溪於台安醫院
    所受超音波、病程變化及其他生化數據等檢驗，並非直接判
    定惡性肝細胞癌之檢驗方式，則被上訴人以宋松溪罹患肝癌
    為由，請求伊給付癌症相關保險金，洵無理由。(三)退步縱認
    被上訴人請求上訴人給付肝癌保險金為有理由，惟宋松溪歷
    次住院診斷書，於92年10月13 日至92年11月3日住院期間始
    被認定罹患「肝腫瘤及骨髓轉移」，則被上訴人無法證明在
    此之前之住院醫療部分因肝癌之保險事故所引起，故被上訴
    人請求該部分住院期間之保險給付，為無理由。另88年11月
    20 日至88年11月23日、91年1月27日至91年1月28日、91年6
    月7日至91年6月21日及91年8月31日至91年9月3 日部分之住
    院醫療保險金部分，自保險事故發生至被上訴人94年3月7日
    提起本件訴訟止，已罹二年請求權時效，伊自得拒絕給付。
    故被上訴人實際得請求金額應為：1.初次罹患癌症保險金06
    萬元。2. 92年10月13日至11月3 日住院22天：住 院保險金
    4,000元×22+出院保險金2,000元×22=132,000元。3. 92年
    12月1日至3日住院3天：住院保險金4,000元×3+出院保險金
    2,000元×0=12,000元（92年12月3日死亡故無出院保險金）
    。4. 身故保險金60萬元。總計804,000元等語抗辯。爰聲明
    ：(一)原判決不利於上訴人部分廢棄。(二)上開廢棄部分，被上
    訴人在第一審之訴駁回。
三、兩造不爭執之事實：
    被上訴人之夫宋松溪於83年9月9日以自己為要保人兼被保險
    人，向上訴人投保「防癌終身健康保險」，保單號碼Q000-0
    00000-0， 保險金額60萬元，受益人為被上訴人保險期間為
    20年。其後，被保險人宋松溪於保險期間內之93年12月 3日
    險保單條款、續次保險費送金單、臺安醫院診斷證健康明書
    及死亡證明書等件為證（原審卷第4-18頁），並為上訴人所
    不爭執，應堪信為真實。
四、本件重要爭點在於：(一)被保險人宋松溪未經病理組織切片或
    血液檢驗，是否即無從確定罹患肝癌？(二)被上訴人如得請求
    上訴人給付保險金，金額為多少？
五、被保險人宋松溪未經病理組織切片或血液檢驗，是否即無從
    確定罹患肝癌？
  (一)卷附被上訴人提出由臺安醫院出具之死亡證明書（原審卷第
    18頁），記載：「直接引起死亡之疾病或傷害：甲、肝腎症
    侯群及肝性腦病變。先行原因：乙、自發性細菌。丙、肝癌
    、肝硬化」；另依證人即宋松溪之臺安醫院主治醫師李秉泉
    證稱：「宋松溪因為肝硬化已經住院好幾次，幾次超音波已
    經看到肝臟部分有腫瘤。是否惡性腫瘤以病理切片檢查，是
    可知百分之百，但是沒有做，是因肝硬化，凝血的時間太長
    無法做肝臟切片穿刺檢查，所以我以超音波、病程及生化方
    面的跡象，如膽紅素、鹼性磷酸等檢驗可以看出來是肝癌
    」等語（原審卷第44頁）。而臺安醫院符合系爭「防癌終身
    健康保險保單條款第2條第9項「具有診斷及治療癌症設備之
    公、私立醫院」之資格，亦為上訴人始終未爭執之事實，是
    依臺安醫院醫師之診斷，足堪認定宋松溪罹患肝癌，且其罹
    患肝癌係死亡之先行原因之一。
  (二)上訴人雖以：系爭保險契約第2條第8項規定，癌症須經醫院
    對病理組織所作的切片檢查，或血液學檢驗診斷確定者為準
    ，被保險人宋松溪未經病理組織所作之切片檢查或血液學檢
    驗確定罹患癌症，不符合系爭保險條款所定申請保險金之要
    件云云置辯。經查：
    1.系爭契約保險條款第2條第8項固約定：「本契約所稱『癌
      症』係指一種疾病，其特徵係由人體內德性細胞不能控制
      的生長和擴張，對身體組織構成侵害或白血球過多症所造
      成的惡性腫瘤，而按行政院衛生署最新刊印之『國際疾病
      傷害及死因分類標準』歸類為惡性腫瘤，且經醫院對病理
      組織所作的切片檢查或血液學檢驗診斷確定者為準」。
    2.依卷附由臺安醫院出具之宋松溪診斷證明書（原審卷第17
      頁），其上醫師囑言欄第1.項明載：「病人因嚴重腹水及
      凝血因素延長，不適合作切片檢查」，且證人李秉泉醫師
      證稱：「（宋松溪）有做過血液很多項。（問：血液報告
      是否可看出是肝癌？）沒有明顯的」（原審卷第45頁），
      可知：本件被保險人宋松溪因嚴重腹水及凝血因素延長，
      致其實際上無法作病理組織之切片檢查，而血液學之檢查
      並未明顯表見肝癌現象。
    3.但斟酌：證人即臺安醫院腸胃科醫院張俐瑩證稱：「（問
      ：肝有惡性腫瘤，是否必須以病理切片檢查才可以查出？
      ）不一定，有好幾個標準，是否是高危險群，會做超音波
      、核磁共振，抽血都可以作參考。所以就算沒有作病理切
      片，也可以由其他檢查，醫生也可以醫師專案判斷出得惡
      性腫瘤」（原審卷第107 頁）；另一證人即臺安醫院腸胃
      科醫師蔡青岩亦證陳：「……但是有些無法做切片，根據
      影像、抽血，也可以判斷為惡性腫瘤。（問：病人宋松溪
      ，因腹水太多，用電腦掃瞄、抽血斷定為肝癌，是否有其
      依據？）我們都是這樣判斷的。（問：用電腦斷層掃瞄、
      抽血，是否可以做確切的診斷？）切片如果是肝癌就是肝
      癌，切片結果判斷不是肝癌，不一定就不是肝癌，因為可
      能沒有切到肝癌的組織。所以醫學上沒有絕對的是不是。
      病人如果因為腹水太多，就無法為病理切片，就必須用其
      他方法判斷」等語（原審卷第107－1頁正反面）。可見：
      醫學實務上，係由醫師斟酌病人具體病況，及各項檢查、
      檢驗之資料作綜合判斷。
      輔斟酌：本院函詢臺灣大學醫學院（下稱台大醫院）有關
      「在醫學上得以其他何種方式確定病患之腫瘤是良性抑或
      是惡性」問題時，據覆：「可以做電腦斷層雙相式、磁振
      造影雙相式檢查、肝動脈血管攝影，這三種檢查如果有兩
      者在動脈相呈現腫瘤整體顯影，則可診斷為惡性肝細胞癌
      ；如果只有一種檢查在動脈相呈現腫瘤整體顯影，但同時
      抽血檢查其胎兒蛋白大符400ng/ml，也可以診斷為惡性肝
      細胞癌，有該醫院95年5月3日 (95)醫秘字第0718號回覆
      書可按（本院卷第57頁），可知：台大醫院欲確定為癌症
      （惡性腫瘤），係以電腦斷層雙相式、磁振造影雙相式檢
      查、肝動脈血管攝影三種檢查予以診斷，亦非以系爭契約
      第2條第8項規定之病理組織切片或血液學檢查作為診斷之
      基準。
      再參以癌症防治法第3條第1項第1 款對「癌症」所下之定
      義：指經由病理切片證實，或經其他檢查、檢驗有效推定
      ，在臨床上具有再發或轉移現象之惡性腫瘤（條文參見本
      院卷78頁），足見：醫學在日新月月異發展後，縱令晚近
      之癌症防治法（於92年5月21 日公布），亦採取廣泛之定
      義範圍，而非僅以病理切片或血液檢查為判斷方法。
      綜上所陳：於醫學實務上，診斷病患是否罹患癌症，絕非
      僅以病理切片或血液檢查為判斷方法，醫師仍得綜合參酌
      其他檢查、檢驗，依專業作有效推定之診斷。否則醫學之
      診斷僅以各項檢驗及檢查機器即可為之，又何需設置及訓
      練醫師？
    4.本件被保險人宋松溪因腹水太多，肝硬化嚴重致凝血因素
      延長等原因，致無法作病理切片檢查，而上述之醫學實務
      運作，亦非僅以系爭保險契約第2條第8項所列病理組織切
      片或血液學檢驗作為診斷癌症之依據，可見系爭契約第02
      條第8 項由上訴人擬具之「須經醫院對病理所作的切片檢
      查或血液學檢驗診斷確定者為準」定型化條款，對於本件
      保險之受益人（被上訴人）有重大之不利益，雖簽約時尚
      無保險法第54條之1第4款規定「保險契約中對於要保人、
      受益人或被保險人有重大不利益者，依訂約時情形公平者
      ，該部分之約定無效」，惟為達保障要保人、受益人及被
      保險人之目的，基於公平原則，本件自應參照上開條款規
      定之精神，因認：系爭契約第2條第8項之約定對被保險人
      宋松溪、受益人即被上訴人而言顯失公平，應屬無效，被
      上訴人請領保險金只要提出符合契約第2條第9項所列資格
      醫院之診斷為癌症，即為上訴人應負保險責任之事故發生
      。
    5.本件被保險人宋松溪已經其主治醫師李秉泉綜合超音波、
      病程及生化方面的跡象如膽紅素、鹼性磷酸等檢驗，綜
      合診斷罹患肝癌，且回顧其超音波記錄，自92年6月9日於
      肝左葉發現1顆3.5cm 之腫瘤，於92年12月3日因肝左右兩
      葉發現性腫瘤，亦經台大醫院回覆書中載述綦詳（本院卷
      第37頁），堪認：在臨床上亦有再發現象，核與癌症防治
      法中之定義相當。宋松溪確罹患肝癌，且經符合資格之臺
      安醫院出具診斷證明書及死亡證明書在卷，因認本件上訴
      人應負保險責任之事故業已發生無疑。
    6.雖上訴人於本審中聲請由台大醫院鑑定被保險人宋松溪之
      死亡原因，固據覆：「因資料有限，所以不能確定其死亡
      之原因」、「超音波、病程變化及其他特殊化數據如膽紅
      素、鹼性磷酸等檢驗數值，無法直接判定為惡性肝細胞
      癌」云云在卷（本院卷第37、57頁）。惟本院審酌：台大
      醫院函覆確定病患腫瘤是良性抑惡性，係採取：電腦斷層
      雙相式、磁振造影雙相式檢查、肝動脈血管攝影等三種檢
      查方法作為判斷依據，顯然少於前開3.所述之醫學實務及
      癌症防治法規定之判斷範圍，參考系爭契約第1條第2項表
      明「契約如有疑義時，以最有利於要保人、被保險人或受
      益人之解釋為準」之精神，當本件保險中對於診斷「癌症
      」之方法範圍有異時，秉持相同精神，應採取較廣泛之醫
      學實務上由醫師所為綜合診斷之方式，以臻上述最有利受
      益人解釋之方法，是上開台大醫院之鑑定回覆意見尚不足
      以推翻臺安醫院醫師之診斷及診斷證明書之記載，得出有
      利於上訴人之認定。故上訴人所辯各節，無不足取。
    7.承上開說明，本件被保險人宋松溪確已罹患肝癌，則被上
      訴人本於受益人之地位，依系爭保險契約之約定，請求上
      訴人給付各項癌症保險金，洵屬有據。
六、被上訴人如得請求上訴人給付保險金，金額為多少？
  (一)依系爭契約第22條第2 項約定：「本契約所生的權利，自得
    為請求之日起，經過兩年不行使而消滅，有下列各款情形之
    一者，其期限之起算，依各該款之規定：二危險發生後，利
    害關係人能證明其非因疏忽而不知情者，自其知情之日起算
    」，再參酌契約第13條系爭保險之各項保險金，係以被保險
    人宋松溪罹患肝癌為前提，是被上訴人依系爭契約請求給付
    保險金，應自其知悉被保險人宋松溪罹患肝癌之日起算2 年
    內為之。查臺安醫院之診斷證明書「醫師囑言」欄載明：「
    屢次腹部超音波檢查（0000-00-00、0000- 00-00及0000-00
    -0）均顯示肝癌跡象」，可明：被上訴人最早知悉被保險人
    宋松溪罹患肝癌之日期為92年9月12 日，即其得請求上訴人
    給付各項保險金日期亦自該日起算。本件被上訴人於94年03
    月7 日提起本件訴訟請求上訴人給付各項保險金，有原審法
    院之收狀戳足憑（原審卷第1 頁），可見：自被上訴人知悉
    之92年9月12日起算至其起訴請求時，並未逾契約約定之2年
    時效期間。故上訴人抗辯：被上訴人請求之住院醫療保險金
    有罹於時效之情事云云，委無可採。
  (二)就原審判准經上訴人提起上訴之各項保險金，詳予審酌如下
    ：
    1.罹患癌症保險金6萬元及癌症身故保險金60萬元 ：上訴人
      均未予爭執（原審卷第123-124頁，本院卷第20、77頁 ）
      ，應予准許。
    2.癌症住院醫療保險金部分：
      依系爭契約第13條第2 項約定：「被保險人在本公司對本
      契約應負的保險責任開始後，經醫院診斷確定罹患癌症，
      並在醫院接受癌症治療者，本公司按其實際住院日數按（
      契約附表二至附表四給付癌住院醫療保險金」。依上所述
      ，被保險人宋松溪係於92年9月12 日即經臺安醫院醫師診
      斷罹患肝癌，則依上開條款約定，被保險人宋松溪於92年
      9月12 日起在臺安醫院實際住院接受治療之期間：92.09.
      12-92. 09.22（11天）、92.10.13-92.11.03（22天）、
      92.12.01-92.12.03（3天），合計36天（11+22+3=36）。
      上訴人認為應自92年1月13日起算（本院卷第77 頁），尚
      無足取。依系爭契約之附表四約定，癌症住院醫療保險金
      每日2,000元，系爭保險為2單位，則被上訴人得請求之癌
      症住院醫療保險金為144,000元（2,000ｘ2ｘ36＝144,000
      ）。被上訴人就被保險人宋松溪自88年11月20日起至其經
      診斷罹患癌症之前即92年9月11 日止之住院日數，均請求
      上訴人給付癌症住院醫療保險金，核與契約約定之要件不
      符，不應准許。
    3.癌症出院療養保險金部分：
      依系爭保險契約第13條第4 項約定：「被保險人在本公司
      對本契約應負的保險責任開始後，經醫院接受癌症住院治
      療並出院在家療養者，本公司依其實際在家療養日數按（
      契約）附表二至附表四約定給付癌症出院療養保險金。但
      每次最長以實際接受癌症住院日數為限」。對照被保險人
      宋松溪上述因癌症住院醫療之日期，則被上訴人得請求之
      出院在家療養保險金之期間為33天（即與92.09.12-92.09
      .22 （11 天）、92.10.13-92.11.03（22天）之住院日數
      相同），依系爭契約之附表四約定，癌症住院醫療保險金
      每日1,000元，系爭保險為2單位，則被上訴人得請求之癌
      症住院醫療保險金為66,000元（1,000ｘ2ｘ33＝66,000）
      。至於被保險人宋松溪於92.12.01-92.12.03 之該次住院
      ，因其於92年12月3 日死亡，自無出院在家療養可言。被
      上訴人逾上開准許金額之請求，尚屬無據。
    4.依上所陳，被上訴人依系爭契約所得請求之各項保險金總
      計為870,000元（60,000+600,000+144,000+66,000=
      870,000）。
七、綜上所述，被上訴人依系爭保險契約之法律關係，請求上訴
    人給付之保險金於870,000 元，及自原審起訴狀繕本送達上
    訴人翌日即94年3月16日起至清償日止按年息5% 計算之利息
    範圍內，為有理由，應予准許；逾上開准許範圍之請求，則
    為無理由，應予駁回，其假執行之聲請亦失依附，應併予駁
    回。原審就超過上開應准許部分，為上訴人敗訴之判決並為
    假執行之宣告，尚有未洽。上訴意旨就此部分指摘原判決不
    當，為有理由，爰由本院廢棄改判如主文第二項所示。至於
    上開應准許部分，原審判命上訴人給付並為假執行之宣告，
    核無不合，上訴人仍執陳詞，求予廢棄，為無理由，應駁回
    其上訴。
八、據上論結：本件上訴為一部有理由，一部無理由，依民事訴
    訟法第450條、第449條第1項、第79條，判決如主文。
中    華    民    國    95    年    6    月     30    日
                  民事第一庭    審判長法  官  張耀彩
                                      法  官  盧彥如
                                      法  官  林金吾
正本係照原本作成。
不得上訴。
中    華    民    國    95    年    6    月     30    日
                                      書記官  張淑芳


司法院資訊處製作；財團法人民間司法改革基金會備份。
